【裁判字號】    89,台上,5407
【裁判日期】    890914
【裁判案由】    偽造有價證券
【裁判全文】
最高法院刑事判決                              八十九年度台上字第五四○七號
    上  訴  人  丙○○
                甲○○
                乙○○
右上訴人等因偽造有價證券案件，不服台灣高等法院台南分院中華民國八十九年六月
二十九日第二審判決（八十八年度上訴字第一八一七號，起訴案號：台灣台南地方法
院檢察署八十七年度偵字第一四五○、四二一一、六九一八、一○七七三號），提起
上訴，本院判決如左：
    主  文
原判決撤銷，發回台灣高等法院台南分院。
    理  由
本件原判決認定上訴人乙○○因在外舉債，無力償還本息，即與上訴人丙○○、甲○
○及李宗桂（由檢察官另案偵辦）、鄭東興（由檢察官移送台灣高雄地方法院併案審
理）及另一不詳姓名成年男子，基於共同意圖為自己不法所有之概括犯意聯絡，於民
國八十六年九月至八十七年二月間，先由丙○○在台南縣西港鄉營西村後營三十四號
家中，竊取其父莊合春、胞弟莊瑞益之身分證並將莊合春、莊瑞益之土地所有權狀影
印數份；乙○○在台南市○○路○段四一二號家中，竊取其祖父周石泉、父親周欽德
之土地與房屋所有權狀（乙○○竊盜罪部分，未據被害人周石泉、周欽德提出告訴）
，由李宗桂主導，在不詳地點，利用不知情者偽刻莊合春、周石泉、周欽德、林淑純
印章；甲○○、乙○○與不詳姓名成年男子，則分別提供其相片，在莊合春、周石泉
身分證上換貼甲○○相片；在周欽德身分證上換貼丙○○相片；在莊瑞益身分證上換
貼不詳姓名者相片；在林淑純身分證上換貼乙○○相片，以甲○○假冒莊合春或周石
泉身分；丙○○假冒周欽德身分，乙○○假冒林淑純身分，該不詳姓名成年男子假冒
莊瑞益身分方式，先後多次為左列行為：(1)丙○○、甲○○、乙○○及不詳姓名者四
人，於八十六年十月二十七日，同至朝欽實業股份有限公司（下稱朝欽公司），施用
詐術，以上開變造之莊合春、林淑純與莊瑞益之身分證，由乙○○以林淑純名義偽造
署押，丙○○以自己名義，均以分三十六期付款方式各向朝欽公司購買Ｄ２－９７９
１號及Ｄ２－９７８２號價值新台幣（下同）九十五萬六千八百七十二元及八十八萬
三千八百七十元之雅歌小客車各一輛，使朝欽公司業務員何政峰陷於錯誤，與之分別
簽訂買賣契約書。甲○○以莊合春名義、不詳姓名者以莊瑞益名義偽造署押並蓋用偽
造之莊合春、莊瑞益印章，充任連帶保證人，乙○○、甲○○與該不詳姓名者並在契
約書對保欄分別偽造林淑純、莊合春、莊瑞益署押並蓋用偽造之林淑純、莊合春、莊
瑞益印章對保，另由李宗桂出資，分別由乙○○、丙○○交付頭期款七萬三千元，朝
欽公司不疑有他，而交付該二輛小客車，並於同年十月二十九日與十一月五日，與丙
○○及乙○○訂立動產擔保交易附條件買賣登記申請書，分別向麻豆監理站與花蓮監
理站辦理附條件買賣設定登記，使該等監理站承辦之公務員，將此不實事項登載於職
務上所掌公文書，足以生損害於動產擔保交易設定登記之公信力與莊合春、莊瑞益、
林淑純及朝欽公司。嗣丙○○除於八十七年一月間支付第一期款二萬四千五百五十元
外，其餘分期車款均未繳納，將上開二部汽車，均交由李宗桂支配。其中Ｄ２－９７
８２號牌小客車於八十七年四月三日轉售給案外人蘇靜碧；Ｄ２－９７９１號牌小客
車則不知去向。嗣朝欽公司通知莊合春、莊瑞益繳納貸款並查封莊合春之財產，始發
現上情。(2)丙○○於八十六年十二月二十二日，再與甲○○同至台南市○○路○段二
五六號五樓之九東逸企業股份有限公司台南辦事處（下稱東逸公司），由丙○○以分
十八期付款方式，向東逸公司購買總價二百九十九萬一千五百六十元之Ｃ９－４０４
０號牌ＢＥＮＺ小客車一輛，丙○○除支付頭期款七十七萬元外，餘款二百二十二萬
一千五百六十元簽發以台南郵局為付款人，發票日八十七年一月二十六日至八十九年
十一月二十六日，面額各十二萬三千四百二十元支票十八張交付東逸公司，並提出莊
合春所有坐落台南縣西港鄉○○段第一四四二號及第一六八九號土地所有權狀影本，
丙○○以自己名義與東逸公司簽訂附條件買賣契約書，甲○○蓋用偽造之莊合春印章
及偽造莊合春署押為契約連帶保證人，使東逸公司職員黃志鴻陷於錯誤而於當日交付
該輛小客車給丙○○，丙○○再交給李宗桂。翌（二十三）日即將該輛小客車轉售過
戶給不知情之廖釗男，迨東逸公司於同年月二十六日向台南監理站申請設定該輛小客
車附條件買賣動產擔保抵押登記時，始發現該輛小客車已被過戶轉讓予廖釗男而無法
辦理。嗣東逸公司提示上開第一張支票不獲支付，丙○○亦不知去向，乃聲請法院假
扣押查封上開二筆土地，莊合春、莊瑞益父子至東逸公司查問，始發現國民身分證被
偷；為撤銷查封，於八十七年一月二十二日上午至台南縣西港鄉戶政事務所申請補發
身分證、變更印鑑與發給新印鑑證明，東逸公司始知受騙。(3)丙○○等為申請變更莊
合春印鑑與取得變更後印鑑證明，另與乙○○、甲○○於八十六年十二月二十四日上
午十時許，同至台南縣西港鄉戶政事務所，仍由丙○○、李宗桂等交付偽造之莊合春
印章與上開變造之莊合春身分證給甲○○，持以偽造莊合春署押與蓋用偽造之莊合春
印章，填寫印鑑變更登記申請書與印鑑登記證明申請書，使該戶政事務所承辦公務員
將此不實事項登載於職務上所掌公文書，發給變更後之莊合春印鑑證明給甲○○，足
以生損害於莊合春與台南縣西港鄉戶政事務所核發印鑑之正確性。嗣丙○○再於八十
七年一月二十二日下午一時三十分許，將貼用甲○○相片之莊合春身分證交付甲○○
，並命乙○○於同日下午四時五分許，陪同甲○○前往同一戶政事務所，欲第二次辦
理莊合春之印鑑證明時，因莊合春本人已先於同日上午申請變更印鑑證明，經戶政事
務所承辦人員發覺有異，乃報警查獲逮捕乙○○與甲○○。(4)乙○○為將其父周欽德
所有坐落台南市○○段第三一五之六一號土地與祖父周石泉所有同段土地上建物即同
市○○路○段四一二號房屋委由代書林俊男向美商花旗銀行台南分行（下稱花旗銀行
）設定抵押，明知周石泉與周欽德之身分證並未遺失，於八十七年一月二十六日與丙
○○、甲○○至台南市南區戶政事務所，由丙○○、甲○○各自提供自己相片，分別
假冒乙○○之父周欽德與乙○○祖父周石泉名義，偽造周欽德、周石泉署押與蓋用偽
造之周欽德、周石泉印章，分別填寫補領周欽德、周石泉身分證申請書、印鑑變更登
記申請書與印鑑登記證明申請書，分別貼用丙○○與甲○○之相片，乙○○並蓋章證
明周石泉、周欽德之身分證遺失，申請辦理周欽德、周石泉身分證遺失補發、印鑑變
更登記與發給印鑑證明，使該戶政事務所承辦公務員將此不實事項登載於職務上所掌
公文書，而補發貼有甲○○、丙○○相片之周石泉與周欽德身分證各一枚及周石泉、
周欽德印鑑證明各三份給丙○○與甲○○。丙○○、甲○○與乙○○取得上開不實之
周石泉、周欽德身分證與印鑑證明後，連同乙○○竊得之上開土地、房屋所有權狀及
偽造之周石泉、周欽德印章等文書證件，於同年二月三日至三月二十五日，與鄭東興
同至台南市○○路一七一號林俊男代書事務所，委託林俊男向花旗銀行申請綜合型貸
款，辦理上開土地、房屋抵押借款九百萬元，先於同年二月九日，丙○○、甲○○偽
造周欽德、周石泉署押，蓋用偽造之周欽德、周石泉印章，填具申請書、消費性房屋
抵押借款（八百萬元）暨擔保透支（一百萬元）約定書、土地及建築改良抵押權設定
約定書，並以周欽德、周石泉與鄭東興為共同發票人，簽發同一面額而到期日空白之
本票。因丙○○、乙○○、甲○○、鄭東興均未交付代辦之款項予林俊男，林俊男允
為先行墊付，惟要求委託人出具六萬元本票，上開四人均知丙○○冒充周欽德，仍基
於供行使之用，由丙○○以周欽德名義簽發發票日八十七年三月十七日，金額六萬元
，未載到期日，票號第三二六三九九號本票一紙，交付林俊男而行使之。又委辦時因
未附周欽德存款資力證明，丙○○乃向乙○○取得周欽德之台南區中小企業銀行西台
南分行存款帳號，由丙○○向該銀行西台南分行申請補發存摺後，變造該帳戶內存、
提款紀錄交付林俊男，為配合花旗銀行職員劉時豪現場勘查上開抵押物，乙○○與甲
○○及丙○○在該處等候勘查，經不知情之花旗銀行審核通過後，持上開土地及建物
他項權利登記申請書及有關證件，向台南市東南地政事務所申請辦理上開土地與建物
設定最高限額一千零八十萬元抵押權登記，使該地政事務所承辦公務員於同年三月十
七日將此不實事項登載於職務上所掌之土地及建物登記簿後，丙○○與甲○○、鄭東
興及乙○○、李宗桂於八十七年三月二十日至林俊男代書事務所會合，再與林俊男同
居人郭莉莉同去花旗銀行，乙○○藉故有孕在身而未進入銀行內，李宗桂亦在銀行外
面等候，由丙○○、甲○○與鄭東興進入花旗銀行，偽造周欽德、周石泉署押與蓋用
偽造之周欽德、周石泉印章，分別為申請人與連帶保證人，填寫開戶申請書個人資料
利用之確認及同意書，密碼申請表，辦理開戶、簽約與對保後，花旗銀行即予放款，
存入九百萬元至假冒周欽德名義開戶之該行0000000000號活期存款帳戶，
由乙○○指定代償其父周欽德原積欠台新銀行之二百四十萬元，另丙○○等即於同年
三月二十五日與二十六日蓋用偽造之周欽德印章偽造九十萬元、一百六十萬元、三百
萬元與二十一萬六千元取款條，共提款五百七十一萬六千元，上開款項中之三百萬元
交由代書林俊男清償乙○○向案外人吳豐嘉之借款本金，而林俊男以抽得貸款百分之
五方式取得四十五萬元報酬，丙○○取走一百六十萬元，丙○○交付甲○○七萬元酬
佣，其餘歸乙○○所得，均足以生損害於台南市南區戶政事務所發給國民身分證與印
鑑證明之正確性、台南市東南地政事務所土地與建築物登記之公信力及周欽德、周石
泉與花旗銀行。迄八十七年三月二十八日，乙○○之父周欽德欲出售上開不動產時，
發現僅有所有權狀影本，正本已不翼而飛，經向花旗銀行查詢後始查知上情。甲○○
、乙○○承前詐欺、偽造文書、偽造有價證券概括犯意，先由甲○○於八十六年五月
一日，以遺失為由，使用自己相片，假冒係李明智向台南市安平區戶政事務所申請補
發李明智身分證，使戶政事務所承辦人員陷於錯誤，登載於職務上所掌公文書，發給
李明智身分證一枚予甲○○，足生損害於李明智及台南市安平區戶政事務所。甲○○
嗣於八十八年四月十五日以李明智名義，向不知情之梁如租得高雄市○○○路一四
七號九樓之六房屋，並於租約上偽造李明智署押及蓋用其以不詳方法取得而係偽造之
李明智方形印章一枚。甲○○、乙○○另共同偽造台南市安平區戶政事務所木質關防
及該戶政事務所主任石坤金之簽名章各一枚，於八十八年十二月二日偽造李明智印鑑
證明乙紙，足生損害於李明智及該戶政事務所。八十八年六月二十九日，由甲○○以
李明智身分證及偽造之印鑑證明，向高雄市新興地政事務所以於八十七年十二月三十
一日因保管不慎，而遺失權狀為由，填具立切結書人李明智之切結書，申請補發李明
智名義之同市○○區○○段八四六地號土地所有權狀及同所地上建物門牌同市○○○
路四七○號建築改良物所有權狀，使承辦公務員補發上開地號土地及建物所有權狀；
同年八月六日，王、周二人以同一方法申請補發同所八四六－一地號權狀，亦使承辦
公務員陷於錯誤而補發之，均足生損害於李明智及該地政事務所關於不動產管理之正
確性。另乙○○於八十八年十二月間前數月，以假名陳月亞與石錫勳認識，向石某誑
稱因其夫生意失敗，須向銀行貸款，石某不疑有詐，允充任保證人。八十八年十二月
十五日，甲○○、乙○○、石錫勳同赴台南縣新市鄉○○○路十五號世華聯合商業銀
行南科分行（下稱世華銀行），由甲○○冒充李明智，在借款申請書及特別約款書、
個人資料表上，各偽造李明智簽名及蓋用偽造之李明智印章，並行使上揭偽造之李明
智印鑑證明及土地及建物所有權狀、身分證影本。翌（十六）日，再赴該銀行偽造一
紙綜合約定書，一併交付世華銀行承辦人，而開立第00000000000號帳戶
。世華銀行承辦人收受上開借款申請書等資料後，誤係李明智本人申請借款，准予核
貸一千四百萬元，於八十九年一月五日，周、王二人再赴世華銀行，由甲○○以李明
智名義開立二紙切結書及一紙撥款申請書、授權書二紙、約定書一紙，另由甲○○以
李明智名義，蓋用李明智之偽造印章，簽發八十九年一月五日期，金額一千四百萬元
之本票一紙，均交付予世華銀行承辦人，該行乃於同日撥款一千四百萬元至上開帳戶
，由周、王兩人提領朋分花用被查獲等情。因而撤銷第一審之不當判決，改判仍論處
丙○○共同意圖供行使之用，而偽造有價證券；甲○○、乙○○共同連續意圖供行使
之用，而偽造有價證券（甲○○累犯）罪刑。固非無見。惟查：(一)科刑判決所認定之
事實與卷內之證據不相適合者，即屬證據上之理由矛盾，按諸刑事訴訟法第三百七十
九條第十四款，其判決當然為違背法令。原判決事實認定：「甲○○於八十六年五月
一日，以遺失為由，使用自己相片，假冒李明智向台南市安平區戶政事務所申請補發
李明智身分證，使戶政事務所承辦人員陷於錯誤，登載於職務上所掌公文書，發給李
明智身分證一枚予甲○○，足生損害於李明智及台南市安平區戶政事務所」等語（見
原判決事實欄二），無非以甲○○在法務部調查局高雄市調查處之供述為論據（見原
判決理由欄一(二)）。然卷查甲○○於該處偵訊時係供稱：「我約於八十六年間便偽造
李明智身分證使用……」等語（見第七四二三號偵卷第四頁），如果無訛，原判決所
認定之事實即與卷存證據不相適合。究竟李明智之身分證係由甲○○所偽造，抑係向
台南市安平區戶政事務所冒領？攸關法律之適用，原審未調查清楚，審認明白，逕行
認定為甲○○向台南市安平區戶政事務所冒領，未免率斷。且原審之贓證物品送庫通
知書明載：偽刻「安南區」戶政事務所關防一枚，（見原審卷第一五二頁）；「安平
區」之被告等縱有偽造戶政事務所關防（公印）情事，究竟偽造何戶政機關之公印﹖
應予查明；原審所為認定及諭知沒收之該項公印，與卷內資料猶有不符，亦屬於法有
違。(二)證物應示被告，令其辨認，刑事訴訟法第一百六十四條定有明文。原判決認定
甲○○假冒李明智名義向世華銀行南科分行貸款一千四百萬元，偽以李明智名義簽發
同額之本票交付世華銀行收執等情，並於理由欄說明有該本票影本在卷可考。然卷查
原審審判筆錄，並未於審判期日提示該張本票（見第七四二三號偵卷第七頁）令甲○
○及乙○○辨識，其訴訟程序之踐行，顯有瑕疵可指。(三)判決不載理由者當然為違背
法令，所謂判決不載理由，係指依法應記載於判決理由內之事項不予記載，或記載不
完備者而言，此為刑事訴訟法第三百七十九條第十四款上段之當然解釋。而有罪之判
決書，對於被告之辯解不採納者，應說明其理由，故有罪判決書對於被告之辯解，如
不加以採納，必須說明其不予採納之理由，否則即難謂非判決不備理由之違法。丙○
○於審判中一再供稱：「這件事不是我主謀，李宗桂（李忠貴）才是主謀，我欠他錢
被他逼才這樣做……」、「李宗桂叫我買車的目的是買來的車再拿去賣，我欠李宗桂
的錢，被他逼急了，所以只好配合他們」「我向李宗桂借二十萬（元），滾上利息變
成一百多萬元。我提供戶籍謄本給李宗桂，他就偽造我父親的身分證，印章也是他偽
刻。甲○○偽稱我父親也是他設計的……當時我被姓李的強迫，才拿我父親的權狀及
戶籍謄本給他。我弟弟的身分證也是我去申請戶籍謄本後給姓李的，身分證是假的…
…」（見第一審卷第四六、四七頁）乙○○於審判中亦辯稱：「被告以月息六十分並
預扣利息之重利條件先後五次向丙○○及李宗桂所共同經營之地下錢莊借貸四十萬元
……嗣被告在八十六年十月間支付了大約三十四萬元之重利予丙○○等人後，被告終
因不堪重利盤剝而難再繼續支付利息，丙○○即要脅被告配合其詐貸計畫，然被告則
予以竣拒，為此丙○○乃在八十六年十月間日夜不斷地打電話至被告住處騷擾，並將
被告住處之鐵門及騎樓以噴漆字恐嚇……被告在飽受丙○○等人之驚嚇後乃恐懼莫名
地應允配合詐貸……被告於配合後深感良心不安，致雖丙○○又再三要求被告配合其
他計畫而被告卻仍予拒絕。因此之故，惱羞成怒，丙○○乃於八十六年十二月下旬將
被告載至不知名地點達十六小時……逼迫被告還債……被告乃在恐懼當中不得已而應
允……」等語（見原審卷第二三九至二六二頁）。原判決雖認丙○○、乙○○與李宗
桂等人均為本案之共同正犯，然對於丙○○、乙○○上開辯解，並未於判決內說明其
何以不足採取之理由，併有判決理由欠備之可議。(四)審理事實之法院，對於案內一切
證據，除認為不必要者外，均應詳為調查，然後基於調查所得之心證，以為判斷事實
之基礎，如有應行調查之證據未經依法調查，率予判決，即屬同法第三百七十九條第
十款所稱之當然為違背法令。原判決認定乙○○明知其祖父周石泉與父親周欽德之國
民身分證並未遺失，於八十七年一月二十六日與丙○○、甲○○至台南市南區戶政事
務所，由丙○○、甲○○各自提供自己相片，分別假冒周欽德與周石泉名義，偽造周
欽德、周石泉署押與蓋用偽造之周欽德、周石泉印章，分別填寫補領周欽德、周石泉
國民身分證申請書、印鑑變更登記申請書與印鑑登記證明申請書，分別貼用丙○○與
甲○○之相片，乙○○並蓋章證明周石泉、周欽德之國民身分證遺失，申請辦理周欽
德、周石泉身分證遺失補發、印鑑變更登記與發給印鑑證明，使該戶政事務所承辦公
務員將此不實事項登載於職務上所掌公文書，而補發貼有甲○○、丙○○相片之周石
泉與周欽德國民身分證各一枚及周石泉、周欽德印鑑證明各三份給丙○○與甲○○等
情。然乙○○因本案於八十七年一月二十二日經檢察官執行羈押，迄同月二十六日始
獲交保在外，有台灣台南地方法院檢察署刑事保證金收據在卷可稽（見第一四五○號
偵卷第二十九頁），如果無訛，乙○○於交保同日即至台南市南區戶政事務所冒領其
祖父、父親之身分證、印鑑證明等文件，似與一般常情有違。原審未向台灣台南看守
所及台南市南區戶政事務所分別查詢其交保出所及申請文件之時間有無重疊衝突？即
逕行認定乙○○於八十七年一月二十六日前往台南市南區戶政事務所冒領其祖父、父
親之身分證、印鑑證明等文件，尤有應於審判期日調查之證據未經依法調查之違法。
上訴意旨指摘原判決違法，尚非全無理由，應認原判決有撤銷發回更審之原因。
據上論結，應依刑事訴訟法第三百九十七條、第四百零一條，判決如主文。
中      華      民      國    八十九    年      九      月     十四     日
                              最高法院刑事第六庭
                                  審判長法官  紀  俊  乾
                                        法官  黃  正  興
                                        法官  張  春  福
                                        法官  徐  文  亮
                                        法官  吳  信  銘
      右正本證明與原本無異
                                              書  記  官
中      華      民      國    八十九    年      九      月     十八     日


司法院資訊處製作；財團法人民間司法改革基金會備份。
